【裁判字號】    97,台上,1727
【裁判日期】    970820
【裁判案由】    損害賠償等
【裁判全文】
最高法院民事判決            九十七年度台上字第一七二七號
上  訴  人  甲○○
訴訟代理人  高奕驤律師
            林小燕律師
被 上訴 人  乙○○
上  訴  人  利珩實業有限公司
法定代理人  乙○○
訴訟代理人  徐南城律師
            張皓帆律師
上列當事人間請求損害賠償等事件，上訴人對於中華民國九十七
年四月一日台灣高等法院第二審判決（九十五年度上字第四一九
號），各自提起上訴，本院判決如下：
    主  文
原判決除假執行部分外廢棄，發回台灣高等法院。
    理  由
本件上訴人甲○○主張：伊與對造上訴人利珩實業有限公司（下
稱利珩公司）法定代理人即被上訴人乙○○原為夫妻，利珩公司
於民國八十九年九月五日設立時，由乙○○任名義上負責人，實
際上由伊經營該公司電子部門業務（下稱系爭電子部門），並同
意系爭電子部門盈餘歸伊所有。嗣伊與被上訴人婚姻生破綻，被
上訴人乃於九十一年二月間代表利珩公司與伊結算系爭電子部門
盈餘，扣除其他雜支後，同意返還伊新台幣（下同）五百零六萬
四千五百七十八元，另約定伊須分擔利珩公司九十年度營業稅25
％。詎於同年六月間伊與乙○○提起離婚訴訟後，利珩公司及被
上訴人竟均否認上開約定，除命伊僱用之會計劉貞宜交出利珩公
司帳冊、銀行存款外，並將伊逐出公司。利珩公司及被上訴人既
已同意返還前揭盈餘，自無再保有盈餘之權利，其拒絕返還即係
共同侵害伊之財產權等情，爰依契約之法律關係、民法第一百八
十四條、第一百八十五條及公司法第二十三條等規定，求為擇一
命利珩公司及被上訴人連帶給付伊五百萬元及自訴狀繕本送達翌
日即九十四年六月七日起加計法定遲延利息之判決。（甲○○原
請求利珩公司及被上訴人連帶給付五百零三萬七千零二十六元本
息，迨至原審始減縮聲明如上，並追加依契約之法律關係為請求
。）
上訴人利珩公司及被上訴人則以：利珩公司股東為乙○○及訴外
人何皎玉、何天佑、陳美秀、洪秀和，對造上訴人甲○○並未出
資，僅為該公司員工而非電子部門負責人。系爭電子部門盈餘屬
利珩公司所有，伊等從未同意返還予甲○○。另乙○○書立之字
條及明細分類帳上之計算式（下稱系爭計算式），係兩造商議離
婚之條件，後因未協議離婚，且經法院裁判離婚，該字條及計算
式即無拘束伊等之效力等語，資為抗辯。
原審將第一審所為甲○○敗訴之判決部分廢棄，改判命利珩公司
給付五百萬元本息，復維持第一審所為甲○○對被上訴人部分敗
訴之判決，駁回該部分之其餘上訴，無非以：本件甲○○主張之
事實，雖為利珩公司及被上訴人所否認，並以前詞置辯。惟甲○
○已提出被上訴人代表利珩公司於九十一年二月間所書寫之系爭
計算式為證，被上訴人亦承認為其書寫無訛，該計算式內之記載
，核與利珩公司進貨及銷貨之明細分類帳上所載進貨累計、銷貨
累計數字相符，該計算式上所列扣款金額亦與系爭電子部門每月
支出費用明細表吻合，參諸被上訴人於九十年五月間親筆書立予
甲○○之字條第(3)點記載「約時間至記載公司電子部門，該是你
的錢，會算清楚給你，也請你找時間與何天佑及Mandy 清算清楚
」及證人孫美玲、劉貞宜之證詞分擔一半辦公室添購設備及整修
費用，堪信甲○○主張其透過利珩公司之電子部門經營個人事業
，被上訴人代表利珩公司於九十一年二月間同意返還系爭電子部
門盈餘等情為真。又依系爭計算式所載，系爭電子部門盈餘為五
百零六萬四千五百七十八元，扣除利珩公司九十年度營利事業所
得稅為六萬五千六百六十二元，由甲○○負擔25％之一萬六千四
百十六元，及甲○○同意負擔員工陳美秀一個月退職金三萬二千
八百六十元後，計五百零一萬五千三百零二元。至利珩公司辯以
盈餘應扣除甲○○必須負擔之借牌營業權利金三百九十六萬九千
零四十四元、利珩公司租金七十二萬七千五百元、員工費用一百
四十八萬四千八百六十五元，被上訴人並未舉證證明甲○○與利
珩公司間，有需支付借牌權利金、負擔辦公室租金及人事費用之
約定，自非可取。其次，上訴人甲○○固另依契約、共同侵權行
為、公司法第二十三條之法律關係，請求被上訴人與利珩公司連
帶給付前揭本息，然利珩公司電子部門盈餘與被上訴人個人財產
無涉，被上訴人與甲○○婚後已約定夫妻分別財產制，被上訴人
無需以個人財產負返還該本息之義務，已無法證明其與甲○○就
返還系爭電子部門盈餘成立契約關係。且甲○○未能自利珩公司
取得盈餘，係債務不履行之問題，尚難認被上訴人有故意侵害甲
○○之侵權行為。從而，甲○○依契約之法律關係，請求利珩公
司給付五百萬元本息，為有理由，其餘部分，即非有據等詞，為
其判斷之基礎。
惟查利珩公司於原審曾辯稱：有限公司盈餘之分派，應依章程及
公司法規定，及遵守公司法第二十條、第一百十二條（漏載第二
十條）規定，先提出百分之十為法定盈餘公積，再經董事會及股
東會之決議，並非被公司負責人一人決定，伊公司章程第七條（
誤載為第五條）亦作此規定（證物一），若未遵守即屬違法，而
不得發放盈餘，甲○○所提上證6之系爭計算式或上證10 之字條
殊無分派盈餘之效力。且由甲○○提出上證5之內容，顯見上證6
、上證10應是要約行為，伊及被上訴人均予拒絕並未承諾，依民
法第一百五十五條至第一百五十七條規定，該要約失其效力等語
（分見原審卷(二)一五一、一五二、一五五、一五六、一六七～一
六九頁）。原審對利珩公司此項重要之攻擊方法，未予詳酌，遽
以上述理由而為利珩公司不利之論斷，已有可議。且依被上訴人
於九十年五月間書予甲○○之字條第(3)點載明：「公司電子部門
，該是你的錢，會算清楚給你，也請你找時間與何天佑及 Mandy
清算清楚」云云（原審上證10），該「與何天佑及 Mandy清算清
楚」，究何所指？利珩公司並辯以該二人為股東，且以之為會算
之條件，甲○○未作此程序，該二股東亦未同意，兩造顯未達成
契約意思合致，自不生效力等語（分見同上卷(二)一○九、一五二
、一五七、一九七頁），是否毫無足取？即非無再進一步推求之
必要。又甲○○已於原審主張其自利珩公司成立以來，實際上未
領取任何薪資，尚且需負擔利珩公司之稅賦及費用支出等語（見
同上卷(二)七一頁），乃原審竟謂甲○○未舉證證明其與利珩公司
間有需支付上述借牌權利金、負擔辦公室租金及人事費用之約定
，進而認利珩公司各該費用扣除之抗辯為不可取，亦有認定事實
不憑卷內所存資料之違法。另原審認定利珩公司九十年度之營利
事業所得稅為六萬五千六百六十二元，甲○○似已自認該稅捐由
其全部負擔，原審逕以甲○○負擔該稅之25％即一萬六千四百十
六元為上開盈餘扣除之金額，是否允當？該25％是否係所得稅法
第五條第五項第三款規定之營利事業所得稅率？尤有待澄清。其
次，甲○○迭於事實審主張：被上訴人及利珩公司無意交還伊經
營電子部門之盈餘，共同侵吞該五百餘萬元，被上訴人對於公司
業務之執行造成伊受損害，被上訴人及利珩公司嗣將公司解散，
並將該款交予被上訴人再轉往大陸，依民法第一百八十四條、第
一百八十五條及公司法第二十三條規定，被上訴人應與利珩公司
負侵權行為之連帶賠償責任等語（分見一審卷六、一八五頁、原
審卷(一)一六、一七、一一○、一六一、一九八頁及原審卷(二)二二
五頁），而被上訴人提出之被上證33檢察官不起訴處分書亦載述
其於九十二年三月四日提領四百五十萬元，再將二百萬元及二百
五十萬元各存入何皎玉、何天佑帳戶等情（原審卷(二)二五八頁）
，原審恝置甲○○此項侵權行為之主張及事實於不論，徒以甲○
○未自利珩公司取得盈餘，乃債務不履行之問題，而未說明其所
憑之依據暨理由，並嫌疏略，且有判決不備理由之違法。兩造上
訴論旨，分別執以指摘原判決不利於己部分不當，求予廢棄，均
不能認為無理由。
據上論結，本件兩造上訴均為有理由。依民事訴訟法第四百七十
七條第一項、第四百七十八條第二項，判決如主文。
中    華    民    國  九十七  年    八    月   二十   日
                      最高法院民事第六庭
                          審判長法官  朱  建  男
                                法官  顏  南  全
                                法官  林  大  洋
                                法官  鄭  傑  夫
                                法官  蘇  清  恭
      本件正本證明與原本無異
                                      書  記  官
中    華    民    國  九十七  年    九    月    二    日
                                                      v


司法院資訊處製作；財團法人民間司法改革基金會備份。
